最高法院刑事判決　　　　　　九十六年度台上字第三０七五號
上　訴　人　甲○○
　　　　　　乙○○
上列上訴人等因違反毒品危害防制條例案件，不服台灣高等法院
高雄分院中華民國九十五年十二月十四日第二審更審判決（九十
五年度上重更(一)字第一七號；起訴案號：台灣高雄地方法院檢察
署九十三年度偵字第一六六八三號、九十四年度偵字第一五一八
號），提起上訴，本院判決如下：
    主  文
原判決關於甲○○部分撤銷，發回台灣高等法院高雄分院。
乙○○之上訴駁回。
    理  由
一撤銷發回部分：
本件原判決撤銷關於上訴人甲○○販賣第一級毒品部分之科刑判
決，改判仍依想像競合犯並適用修正前刑法連續犯等規定，論處
甲○○連續販賣第一級毒品，累犯罪刑。固非無見。
惟查：(一)販賣毒品罪，不以販入之後復行賣出為構成要件。其以
營利為目的，將毒品購入或將毒品賣出，有一於此，犯罪即屬完
成。意圖營利而販入毒品後，第一次販賣與他人之行為，固可認
係接續原先販入之犯意而為，僅成立一個販賣毒品既遂罪。其後
之販賣毒品行為，則就其犯罪情節，另為法律上獨立之評價。是
行為人販入毒品之次數，既關係販賣毒品行為之判斷，自應於事
實欄內明確認定，並於理由內說明其憑以認定之證據，使事實與
理由兩相一致，方為合法。倘事實認定與理由說明，不相一致，
或事實與理由記載前後齟齬，即屬理由矛盾之違法。原判決事實
欄記載甲○○意圖營利，基於販賣第一級毒品海洛因、第二級毒
品甲基安非他命之概括犯意，自民國九十三年三月間起至同年八
月間止，先後向「李旺霖」販入海洛因及甲基安非他命，並向綽
號「阿嘉」、「山仔」及「滷蛋」等不詳姓名成年男子，販入海
洛因及甲基安非他命各四、五次，再向綽號「阿玲」之成年女子
，販入甲基安非他命，另向綽號「安仔」、「坤鎮」及不詳姓名
之人，販入甲基安非他命、海洛因，復連續有原判決事實欄一(一)
(九)所載三次販賣海洛因既遂、四次販賣甲基安非他命既遂及原判
決事實欄一(二)(三)(四)(五)(六)(七)(八)所載四次販賣海洛因未遂、五次販賣
甲基安非他命未遂之犯行等情。關於甲○○向綽號「阿嘉」、「
山仔」及「滷蛋」等不詳姓名成年男子販入海洛因及甲基安非他
命次數，究係四次或五次，原判決未於事實欄為明確認定，已不
足為法律適用之基礎。再原判決理由貳、五又謂甲○○販賣海洛
因既遂三次、未遂三次及販賣甲基安非他命既遂四次、未遂六次
之犯行，應依修正前刑法第五十六條之規定，從一重論以販賣第
一級毒品既遂罪及販賣第二級毒品既遂罪云云（原判決第二十頁
末列至第二十一頁第五列），與事實欄所認定甲○○販賣海洛因
、甲基安非他命既、未遂之次數，不相一致，自有理由矛盾之違
法。(二)審理事實之法院，對於案內一切證據，除認為不必要者外
，均應詳為調查，然後基於調查所得之心證，以為判斷事實之基
礎。如有應行調查之證據未經依法調查，或證據雖已調查而其內
容尚未明瞭，遽行判決，均屬應於審判期日調查之證據而未予調
查之違法。又證人之陳述有部分前後不符，或相互間有所歧異時
，究竟何者為可採，法院固得本其自由心證予以斟酌，惟應就何
以取信其一，而摒棄其餘之心證理由，詳加闡述，否則即有證據
上理由不備之違誤。原判決認定甲○○有連續販賣海洛因、甲基
安非他命予廖志明之犯行，依理由貳、二(一)之說明，係以廖志明
於警詢、偵查中之證詞為其論據。惟關於甲○○如何販賣海洛因
、甲基安非他命予廖志明一節，證人廖志明於警詢中先後陳稱「
（你跟綽號『阿和』之男子所購買之安非他命及海洛因共計多少
新台幣？購買多少次？）約新台幣（下同）六萬元，購買一次而
已」、「是綽號『阿和』之不詳男子所購買，每次購買安非他命
一兩價格是三萬元，海洛因一錢一萬五千元」、「曾向甲○○購
買安非他命五千元至三萬元不等，另海洛因是五千元至九千元不
等」、「共購買約四、五次」（南縣井警三字第０九三００一三
一四五號卷第十二、十三頁；第九頁；第五頁）；於偵查中具結
證稱「今年四月開始，向他買海洛因及安非他命，共買了三至五
次」、「海洛因一次買四千五百元至九千元不等，重量我不清楚
。安非他命一次買五千元至一萬元，重量我也不清楚」（偵字第
一二七四０號卷第十三頁）；再於第一審證稱「（你跟『和哥』
購買毒品幾次）三、四次」、「（是否記得海洛因、安非他命各
幾次）海洛因、安非他命各三、四次」、「（每次購買毒品多少
錢）幾千元到幾萬元不等」、「（你於警詢稱每次購買安非他命
五千元到三萬元，偵訊中五千到一萬元之間，究竟你每次以多少
錢購買毒品）每次購買毒品的金額都不一樣，從五千元到三萬元
都有」、「（你於警詢稱，海洛因每次購買五千元到九千元，於
偵訊稱，四千五百元到九千元，究竟多少）我曾經購買四千五百
元」、「同時購買兩種毒品有兩次，各別購買約有二次，其中一
次購買海洛因、其中一次購買安非他命」等語（第一審卷第一五
七、一六一頁）。有關向甲○○購買海洛因、甲基安非他命之次
數與價格，似非始終同一。原判決事實欄一(一)認定甲○○四次販
賣海洛因及甲基安非他命予廖志明，其中一次單獨販賣海洛因、
一次單獨販賣甲基安非他命，每次販賣海洛因之價格約四千五百
元至九千元、甲基安非他命則為五千元至三萬元，合計販賣毒品
得款五萬八千元等情。對於廖志明上揭證詞與原判決認定不符部
分，何以摒棄之心證理由，未詳加闡述，非無證據上理由不備之
違誤。(三)有罪判決書所憑之證據，以足以證明其所認定之犯罪事
實為必要，若所憑之證據與待證事實不相符合，即屬證據上理由
矛盾之違法。原判決認定甲○○於九十三年八月十八日或十九日
，以一錢四千元之價格，販賣一錢甲基安非他命予劉桓禎，而有
販賣第二級毒品之犯行，雖於理由貳、二(三)謂劉桓禎於警詢中證
稱：伊以一錢一千元向甲○○購買毒品，並依憑劉桓禎於偵查中
之證言，說明劉桓禎嗣後稱伊在警詢時非出於任意性之陳述，並
非可採云云。然證人劉桓禎於警詢中陳稱「（你向甲○○購買幾
次安非他命？價格如何？）四次左右，我每次都跟他拿一錢的安
非他命，一錢是四千元」（偵字第一六六八三號卷第一七三頁）
。原判決理由記載劉桓禎證稱以一錢一千元之價格購買甲基安非
他命，與卷內資料不符，已非無證據上理由矛盾之違法。再刑事
訴訟法關於證人之訊問，採具結制度，其用意在擔保證言之真實
性及憑信性，並提高證人之責任心及警戒心，使為誠實之陳述，
是「具結」乃證言真實性之程序擔保，與證人之證言是否具證據
能力至有關係，證人苟依法有具結之義務，於陳述之前後，是否
已依法具結，即有先為調查審認之必要。稽之卷內資料，劉桓禎
於台灣高雄地方法院檢察署九十三年度偵字第二一九八六號案件
偵查中證稱「在甲○○被抓的前一、二天，我有向他買過一次」
、「那天中午我直接去他位於大寮鄉中庄村租屋處敲門，向他買
安非他命，一錢四千元，他直接拿毒品給我」等語（偵字第一六
六八三號卷第一０一頁、第一七三頁）。然卷內似無證人結文，
此關係已否踐行法定程序而與證言證據能力攸關之事項，原審未
先予究明，逕憑上揭證詞為不利上訴人認定之依據，自有應於審
判期日調查之證據而未予調查之違法。(四)刑法第三十八條第一項
第二款所定得沒收之供犯罪所用或供犯罪預備之物，必於犯罪有
關係者，始屬相當。故沒收之物與犯罪行為之關聯性，須於有罪
之判決中有具體之記載，方足資為適用法律之根據。而毒品危害
防制條例第十九條第一項沒收之規定，係刑法第三十八條第一項
第二款、第三項之特別規定，自有同一原則之適用。原判決主文
內諭知原判決附表一編號11.之帳冊沒收，雖於理由貳、六說明該
帳冊係甲○○所有，用以記錄販毒所得，應屬其供犯本罪所用之
物，應依毒品危害防制條例第十九條第一項之規定沒收云云。然
依卷附高雄市政府警察局刑警大隊搜索扣押筆錄之記載，員警於
九十三年八月二十日在高雄縣大寮鄉○○路二五六巷十九號三樓
查獲並扣得帳冊一本（警(一)卷第三八頁），所扣得之帳冊若即為
卷內帳冊影本無誤（警(一)卷第六三至七一頁），該帳冊影本內容
，與原判決認定甲○○販賣海洛因或甲基安非他命之行為，究竟
有何關聯？原判決未依內容有關之記載，逐一敘明，逕對帳冊為
沒收之諭知，亦有理由不備之違誤。甲○○上訴意旨雖未指摘於
此，然上揭違誤皆屬本院得依職權調查之事項，應認原判決關於
甲○○部分，仍有撤銷發回更審之原因。至原判決關於甲○○不
另為無罪諭知部分，本乎審判不可分之原則，應併予發回。
二上訴駁回部分：
按刑事訴訟法第三百七十七條規定：上訴於第三審法院，非以判
決違背法令為理由，不得為之。是提起第三審上訴，應以原判決
違背法令為理由，係屬法定要件；如上訴理由狀並未依據卷內訴
訟資料具體指摘原判決不適用何種法則或如何適用不當，或所指
摘原判決違法情事，顯與法律規定得為第三審上訴理由之違法情
形不相適合時，均應認其上訴為違背法律上之程式，予以駁回。
本件原判決依憑證人甲○○於偵查中之證言及高雄市政府警察局
刑警大隊對門號0000000000號、000000000
0號行動電話實施通訊監察之譯文、台灣高雄地方法院檢察署九
十三年五月二十六日雄檢楠監羽字第七五號通訊監察書、同署九
十三年七月十五日雄檢楠羽續字第一四六五號通訊監察書等證據
資料，認定上訴人乙○○有原判決事實欄一(六)(七)所載之犯行，因
而撤銷第一審關於乙○○部分之科刑判決，改判仍適用修正前刑
法連續犯之規定，論處乙○○共同連續販賣第二級毒品，未遂罪
刑，已敘述其所憑之證據及認定之理由。對於乙○○於原審矢口
否認有任何與甲○○共同販賣第二級毒品甲基安非他命之犯行，
辯稱：伊祇是幫忙甲○○接聽電話，將通話內容轉述予甲○○知
悉，甲○○未教伊任何關於毒品之暗語，亦不懂毒品之暗語，與
甲○○之間並無共同販賣甲基安非他命之犯意聯絡云云，如何為
事後卸責之詞，不足採取，已依憑卷證資料，詳加指駁。並說明
甲○○於第一審所為有利乙○○之證詞，顯非實在，亦非可採。
所為合法之事實認定，俱有卷內證據資料足憑，從形式上觀察，
原判決並無違法之情形存在。上訴人乙○○意旨略以：(一)本件認
定乙○○於九十三年六月八日與不明男子，在電話中達成合議，
買賣二千元之安非他命，另於九十三年七月十七日與綽號「阿政
」之不詳姓名者，在電話中達成合議，買賣半錢之安非他命，均
未交付。第一件，僅言及價錢，數量尚未決定；第二件則僅謂半
錢數量，對於價格亦未決定。難謂雙方已達成買賣合意，僅能謂
雙方有買賣之企圖。原判決認定雙方達成合意，買賣已成立，僅
未交付為未遂，對於數量未定或價格未定，何以認買賣已成立，
未為說明，自有理由不備之違法。(二)上訴人係替同居人甲○○代
接電話，遇有欲購買毒品者，販售與否，必待甲○○之指示，業
據甲○○於上訴審證述綦詳。上訴人既未能決定交付，即屬幫助
犯。原判決認定上訴人與甲○○為共同正犯，未說明甲○○上揭
有利之證詞何以不採，亦有理由不備之違誤云云。按取捨證據及
認定事實，乃事實審法院職權之行使，其對證據證明力所為之判
斷，苟係基於吾人日常生活之經驗，而未違背客觀上應認為確實
之定則，並已敘述其何以為此一判斷之理由者，即不能指為違法
。經查，原審經綜合全案證據資料，本於事實審法院職權推理之
作用，認定乙○○有與甲○○共同販賣甲基安非他命未遂之犯行
，已詳細說明其採證認事之理由。對於甲○○在第一審所為有利
乙○○之證詞，並已依憑卷內證據，指駁所證各情顯非實在，不
足採信，綦詳。並於理由內敘明乙○○與甲○○之間，就原判決
事實欄一(六)(七)所載之犯行，有犯意聯絡及行為分擔，為共同正犯
，核無理由不備之違法情形存在。乙○○上訴意旨，置原判決所
為之明白論斷於不顧，猶執已為原審指駁之陳詞爭辯，及對原審
取捨證據與自由判斷證據證明力之職權行使，徒以自己之說詞，
泛指其為違法，並未就其如何影響原判決主旨，依據卷內訴訟資
料具體指明，依上揭說明，自非適法之第三審上訴理由。衡以上
述之說明，應認乙○○之上訴違背法律上之程式，予以駁回。
據上論結，應依刑事訴訟法第三百九十五條前段、第三百九十七
條、第四百零一條，判決如主文。
中　　華　　民　　國　九十六　年　　六　　月　　八　　日
                      最高法院刑事第九庭
                          審判長法官  洪　清　江
                                法官  石　木　欽
                                法官  李　伯　道
                                法官  林　勤　純
                                法官  賴　忠　星
      本件正本證明與原本無異
                                      書  記  官
中　　華　　民　　國　九十六　年　　六　　月　 十五 　日
                                                      Ｋ
